臺灣屏東地方法院民事判決　　　　　　　 99年度訴字第306號
原　　　告　黃竹蘭
訴訟代理人　蔡天送
被　　　告　蔡天成
訴訟代理人　黃吉雄律師
複 代 理人　邱芬凌律師
上列當事人間請求返還借款事件，本院於民國100 年6 月15日言
詞辯論終結，判決如下：
    主      文
被告應給付原告新台幣壹佰肆拾柒萬陸仟貳佰貳拾元，及自民國
九十八年十二月三十一日起至清償日止，按週年利率百分之五計
算之利息。
訴訟費用由被告負擔。
本判決於原告以新台幣肆拾玖萬仟元供擔保後，得假執行；但
被告如於執行標的物拍定、變賣前以新台幣壹佰肆拾柒萬陸仟貳
佰貳拾元為原告預供擔保，得免為假執行。
    事實及理由
一、本件原告聲請本院依督促程序對被告發支付命令，請求被告
    給付新台幣（下同）1,770,795 元，及自民國98年12月23日
    起至清償日止，按週年利率百分之5 計算之利息，於被告對
    支付命令提出異議視為起訴後，變更為請求被告給付1,476,
    220 元，及自98年12月31日起至清償日止，按週年利率百分
    之5 計算之利息，核屬減縮應受判決事項之聲明，依民事訴
    訟法第255 條第1 項第3 款規定，原告所為訴之變更，於法
    自無不合，應予准許。
二、原告主張：被告於82年2 、4 、5 、7 、12月間，先後向其
    弟即伊夫蔡天送借款30萬元、20萬元、20萬元、20萬元及80
    萬元，合計170 萬元，約定按月利率1 分計息，並於83年3
    月12日以其所有坐落屏東縣林邊鄉○○段570 地號土地，為
    蔡天送設定170 萬元之最高限額抵押權，同年月21日辦畢登
    記。嗣後被告於86年5 月22日，以上開土地及其地上55建號
    建物（門牌號碼屏東縣林邊鄉○○村○○路284 之19號），
    為合作金庫商業銀行（原台灣省合作金庫）設定480 萬元之
    最高限額抵押權，同年月29日辦畢登記，並於塗銷先順位高
    雄區中小企業銀行及蔡天送之抵押權設定登記後，於同年6
    月6 日向合作金庫商業銀行借款400 萬元（同日撥款），清
    償部分負欠蔡天送之債務，惟仍欠本息約200 萬元，乃約定
    以200 萬元作為原本，由蔡天送將該債權讓與伊，並由被告
    於86年9 月25日，以其所有上開土地及建物為伊設定300 萬
    元之普通抵押權作為擔保，同年月27日辦畢登記。嗣因被告
    未依約清償上開400 萬元借款債務，經合作金庫商業銀行聲
    請本院以98年度司執字第25408 號拍賣抵押物強制執行，伊
    行使抵押權參與分配，獲償原本523,780 元，及自86年9 月
    25日起至97年12月30日止按週年利率百分之5 計算之利息1,
    227,397 元，合計1,751,177 元，尚有原本1,476,220 元未
    獲清償，則伊得依消費借貸之法律關係，請求被告給付伊1,
    476,220 元，及自97年12月31日起至清償日止，按週年利率
    百分之5 計算之利息等情，並聲明：(一)被告應給付原告1,47
    6,220 元，及自97年12月31日起至清償日止，按週年利率百
    分之5 計算之利息。(二)訴訟費用由被告負擔。(三)原告願供擔
    保，請准宣告假執行。
三、被告則以：伊自80年間起陸續向蔡天送借款共約100 萬元，
    加以伊與蔡天送合夥買賣股票，應返還蔡天送墊款40幾萬元
    ，連同利息共欠蔡天送170 萬元，伊方於83年3 月12日以坐
    落屏東縣林邊鄉○○段570 地號土地，為蔡天送設定170 萬
    元之最高限額抵押權，並按月利率1 分計付蔡天送利息。迨
    86年5 、6 月間伊以上開570 地號土地及其地上55建號建物
    ，向合作金庫商業銀行辦理抵押貸款前，經會算結果，伊共
    欠蔡天送原本及利息200 萬元，伊原欲出售上開土地及建物
    （預估可獲得價金約600 萬元），以清償伊負欠蔡天送之20
    0 萬元債務及負欠高雄區中小企業銀行之貸款債務，惟因當
    時伊母與伊同住，由伊扶養照顧，蔡天送認為不妥，遂與伊
    及伊妹蔡換協調，由蔡天送及蔡換各向伊買受上開土地及建
    物所有權應有部分各1/3 ，蔡天送部分以其200 萬元債權抵
    付價金，蔡換部分則由其負擔繳納合作金庫商業銀行抵押貸
    款中之200 萬元本息。詎嗣後伊將辦理所有權移轉登記所需
    證件資料交付蔡天送，蔡天送竟於86年9 月25日，擅自以伊
    所有上開土地及建物為原告設定300 萬元之普通抵押權，並
    於同年月27日辦畢登記。實際上，蔡天送以其債權抵付價金
    後，對伊已無債權可資讓與原告，且伊亦未同意為原告設定
    抵押權，原告依消費借貸之法律關係，請求伊加計利息返還
    借款，實屬無據。又原告請求之利息，應自本件支付命令送
    達伊之翌日起算，其請求自98年12月31日起算利息，尤屬無
    據等語，資為抗辯，並聲明：(一)原告之訴及假執行之聲請均
    駁回。(二)訴訟費用由原告負擔。(三)如受不利之判決，被告願
    供擔保請准宣告免為假執行。
四、經查：被告於80年11月及82年2 月間，以其所有坐落屏東縣
    林邊鄉○○段570 地號土地及其地上55建號建物，向高雄區
    中小企業銀行抵押貸款，又於83年3 月12日，以上開土地為
    其弟即原告之夫蔡天送設定170 萬元之最高限額抵押權，同
    年月21日辦畢登記，復於86年5 月22日，以上開土地及建物
    為合作金庫商業銀行（原為台灣省合作金庫）設定480 萬元
    之最高限額抵押權，同年月29日辦畢登記，並於塗銷上開高
    雄區中小企業銀行及蔡天送之抵押權設定登記後，於同年6
    月6 日，由蔡天送及被告前妻許錦月擔任連帶保證人，向合
    作金庫商業銀行借款400 萬元（同日撥款）。嗣因被告未依
    約清償借款債務，經合作金庫商業銀行聲請本院以98年度司
    執字第25408 號拍賣抵押物強制執行，原告以第二順位抵押
    權人之地位行使抵押權參與分配，主張其債權額為原本200
    萬元，及自86年9 月25日起至清償日止，按週年利率百分之
    5 計算之利息，暨按月以百分之2.5 計算之違約金，分配結
    果，原告獲償本金523,780 元，及自86年9 月25日起至97年
    12月30日止按週年利率百分之5 計算之利息1,227,397 元，
    合計1,751,177 元，原本部分尚有1,476,220 元未獲清償，
    違約金部分則完全未獲清償之事實，為兩造所不爭執，並有
    土地登記謄本、建物登記謄本、抵押權設定登記申請資料、
    合作金庫活期儲蓄存款取款憑條及本院民事執行處強制執行
    金額計算書分配表附卷可稽，並經調閱本院98年度司執字第
    25408 號民事執行事件卷宗查明屬實。
五、本件之爭點為：(一)被告於86年9 月25日為原告設定之抵押權
    是否有效成立？(二)被告於86年9 月25日當時尚欠蔡天送多少
    債務？(三)原告得向被告請求返還之原本及利息為多少金額？
    茲分別論述如下：
(一)、被告於86年9 月25日以其所有坐落屏東縣林邊鄉○○段570
    地號土地及其地上55建號建物，為原告設定300 萬元之普通
    抵押權，並於同年月29日辦畢登記之事實，有抵押權設定登
    記申請資料、土地登記謄本及建物登記謄本在卷可憑（見本
    院卷第39、45至50、80頁）。對此，證人蔡換於本院證稱：
    「（妳是否知道被告於86年9 月間以該房屋及土地設定抵押
    權給黃竹蘭？）知道。（被告說是蔡天送偷偷辦理該抵押權
    設定登記，是否實在？）不實在。（被告為何設定該抵押權
    給黃竹蘭？）因為被告欠蔡天送錢，蔡天送將債權移轉給黃
    竹蘭，被告同意設定抵押權給黃竹蘭。」「（被告向蔡天送
    借款的數額妳是否清楚？）清楚，是170 萬元沒有錯。（86
    年9 月27日設定抵押權時為何設定300 萬元？）要設定抵押
    之前蔡天送、被告及我三人有在一起協商，蔡天送表示還有
    幫被告擔任別的債務的連帶保證人，所以要求設定300 萬元
    ，實際上蔡天送跟被告的債務債務是170 萬元加上利息。（
    當時蔡天送與被告有無言明要加上去的利息是多少錢？）當
    時本金加上利息是200 多萬元，原來的利息是按月利一分計
    算。（86年9 月27日設定300 萬元抵押權，被告有無同意？
    ）有同意，當時就是這樣協商的。（被告當時是否知道要設
    定抵押權給原告？）知道要設定給黃竹蘭。」（見本院卷第
    68頁及第138 頁反面）又被告在本院98年度司執字第25408
    號民事執行事件進行中，雖曾於98年11月2 日對原告之參與
    分配提出異議，惟其理由係謂：「該抵押權之設定並無實際
    借貸情事，請抵押權人黃竹蘭提出借據或債務人向其借貸之
    證據，否則請．．．剔除黃竹蘭參與分配」云云（見該民事
    執行卷第106 頁），完全未提及原告之抵押權係未經其同意
    所設定，且事後亦未提起分配表異議之訴，以阻止原告受分
    配，而任令原告領取高達1,751,175 元之分配款，倘非該抵
    押權之設定確經被告同意，焉至如此？參互以觀，堪認原告
    之抵押權係經被告同意所設定，被告辯稱該抵押權係蔡天送
    利用持有其證件資料之機會，未經同意擅自設定云云，尚無
    可採。從而，原告之抵押權在其受讓蔡天送對於被告之債權
    範圍內，即屬有效成立，至於超過部分，則因欠缺抵押權之
    從屬性而為無效。
(二)、原告主張：被告於82年2 、4 、5 、7 、12月間，先後向蔡
    天送借款30萬元、20萬元、20萬元、20萬元及80萬元，合計
    170 萬元，約定按月利率1 分計息之事實，除據前述證人蔡
    換證稱被告向蔡天送借款之數額為170 萬元，利息按月利率
    1 分計算等語外，並經證人即被告之女蔡佩倫於本院證稱：
    「（82年12月底被告是否有向蔡天送借用80萬元? ）有。（
    妳怎麼知道？）因為蔡天送將錢送到我家由我收受，我將錢
    轉交給被告，被告叫我拿其中的50萬元到代書事務所去清償
    欠謝尤素娥的50萬元。（蔡天送交付給妳的是80萬元？）是
    。（妳如何確定該80萬元是借款？）蔡天送把錢交給我的時
    候，有說是被告要借的。」（見本院卷第66頁）證人即被告
    前妻許錦月復於本院證稱：「（83年3 月間妳有無到地政事
    務所辦理抵押權設定登記給蔡天送？）有。（是否以被告所
    有上開570 地號土地．．．為蔡天送設定抵押權登記？）是
    的。（是何人叫妳去辦理登記？）是被告叫我去辦的．．．
    （被告為何叫妳去辦理上開抵押權設定登記？）因為被告欠
    蔡天送錢。（當時被告欠蔡天送多少錢？）170 萬元。（這
    170 萬元是何種債務？）被告陸陸續續向蔡天送借錢，總共
    積欠170 萬元，才設定抵押權給蔡天送。」（見本院卷第64
    、65頁）足見，被告於83年3 月間為蔡天送設定抵押權時，
    其積欠蔡天送之借款原本共有170 萬元。被告辯稱其所欠蔡
    天送之170 萬元債務，包括借款、買賣股票之墊款及利息云
    云，與事實有間，並無可採。又證人蔡換於本院證稱：「（
    妳如何知道被告有向蔡天送借錢？）當時被告跟我及蔡天送
    說他快倒了，希望把房子及土地及賣三分之一我們兩人，蔡
    天送的部分就以他積欠的債務來抵付。（這是何時說的話？
    ）大約在85年間。（後來妳與蔡天送有無向被告買房子及土
    地？）我幫被告每個月繳納2 萬元的貸款本息，繳了12年，
    被告於97年11月間有過戶三分之一給我，．．．被告把蔡天
    送趕出該棟房子，說不賣給他，要繼續欠他錢。（後來被告
    也沒有將該房地之應有部分三分之一過戶給蔡天送？）是的
    。．．．（85年間蔡天送與被告間買賣到底有無成交？）沒
    有成交，．．．（85年間被告和我（按即蔡天送）跟妳商量
    要買該棟房子時，我有無向被告做何要求？）蔡天送有要求
    被告將房地應有部分三分之一登記給黃竹蘭。（我（按即蔡
    天送）當時是否是要求將房屋土地全部過戶給黃竹蘭？）是
    的，應該是全部才對。（我（按即蔡天送）當時是否有向被
    告說如果沒有過戶的話，我就不買該房子及土地？）有。．
    ．．（蔡天送是否已與被告談妥買賣，只是因為被告沒有辦
    妥過戶而後悔？）雙方已經談成買賣，但是被告不肯辦理全
    部所有權的過戶登記。（雙方談妥的買賣價金為何？）全部
    是600 萬元」等語（見本院卷第67、68頁）。依此，可見蔡
    天送係欲以600 萬元向被告買受上開土地及建物全部，且以
    被告願意辦理所有權移轉登記為前提，惟因被告不願辦理上
    開土地及建物全部所有權之移轉登記，最終並未成交。被告
    辯稱：蔡天送之債權，已因向其買受上開土地及建物所有權
    應有部分3 分之1 ，用以抵付200 萬元價金，而不復存在云
    云，亦無可採。
(三)、被告於82年2 、4 、5 、7 、12月間，先後向蔡天送借款30
    萬元、20萬元、20萬元、20萬元及80萬元，按按月利率1 分
    計息，算至83年3 月21日，其利息約為121,000 元【（3000
    00×1%×13）＋（200000×1%×11）＋（200000×1% ×10
    ）＋（200000×1%×8 ）＋（800000×1%×3 ）＝121000】
    ，自83年3 月22日起至86年9 月24日（即為原告設定抵押權
    之前一日），共42月又3 日，其利息為715,700 元【（0000
    000 ×1%×42）＋（0000000 ×1%×3/30）＝715700】，則
    算至86年9 月24日為止，被告積欠蔡天送之原本及利息，即
    約為2,536,700 元（0000000 ＋121000＋715700＝0000000
    ）。又被告於86年6 月6 日向合作金庫商業銀行借款400 萬
    元，於當日提領，有合作金庫活期諸蓄存款取款憑條可稽（
    見本院卷第81頁）。該400 萬元用以清償被告負欠高雄區中
    小企業銀行之房屋貸款2,997,752 元、信用貸款8 萬元、向
    訴外人戴佳景調款之利息7,500 元及合作金庫商業銀行之抵
    押規費4,800 元，合計3,090,052 元，為兩造所不爭執，並
    有玉山銀行屏東分行函、交易明細歷史資料明細表及台灣省
    合作金庫潮州支庫匯款申請書代收入傳票可憑（見本院卷第
    132 、161 、162 頁）。此外，蔡天送依被告之指示，交付
    蔡換及被告之子蔡文淞（已歿）各165,500 元，合計331,00
    0 元，亦據證人蔡換於本院證稱：「（86年6 月6 日蔡天送
    領取該400 萬元後，是否有交付部分款項給妳？）有。（蔡
    天送交付妳多少錢？）於86年7 月9 日匯款158000元給我，
    加上匯款之前已交付給我現金7500元．．．（蔡天送為何交
    付該165500元給妳？）在此之前我與被告之子蔡文淞共同為
    被告繳納高雄企銀的貸款本息，被告交代原告（按應係蔡天
    送）還給我的。（蔡天送是否也交付蔡文淞165500元？）有
    。（妳如何知道？）因為我與蔡文淞各出一半，所以我有打
    電話問蔡文淞，他有向我說蔡天送給他165500元」等語屬實
    ，並有蔡換之台北市第二信用合作社活期諸蓄存款存摺及合
    作金庫活期存款存款憑條（存入王應帳戶1,507,500 元，其
    中之7,500 元經王應交付蔡換）在卷可參（見本院卷第131
    、142 頁）。被告於86年7 月間應繳納合作金庫商業銀行第
    1 期貸款本息之金額為38,580元，被告雖辯稱：「應該是我
    另外拿錢給蔡天送去繳納該期貸款本息」，惟又稱：「我不
    記得是誰去繳納的，如果是蔡天送去繳納的話，也是我拿錢
    給蔡天送，請他去代繳」云云，前後說詞不一，衡情，被告
    甫向合作金庫商業銀行借款清償舊欠債務，尚有剩餘，應無
    另外出資交蔡天送繳納第1 期貸款本息之理，原告主張該第
    1 期貸款本息係蔡天送以400 萬元貸款中之38,580元繳納一
    節，堪信為實在。至原告主張上開400 萬元貸款用以支付設
    定抵押權於原告之規費3,000 元及代書費4,000 元，合計7,
    000 元一節，被告雖認為此部分費用不應由其負擔，但對其
    數額亦不爭執（見本院卷第168 頁），稽之蔡天送為配合被
    告向合作金庫商業銀行辦理抵押貸款，而塗銷其原有之抵押
    權登記，則此一規費及代書費，縱未經明示，亦應認為被告
    已默示同意由其負擔。依此，被告向合作金庫商業銀行貸得
    之400 萬元扣除前述各項金額後，即僅剩533,368 元（0000
    000 00000000 0000000000000 00000＝533368）。被告
    向蔡天送借款170 萬元，算至86年9 月24日，其原本及利息
    共約2,536,700 元，已據前述，扣除被告向合作金庫商業銀
    行貸款400 萬元之餘額533,368 元，尚不足約2,003,332 元
    （0000000 0000000＝0000000 ），核與前述證人蔡換證稱
    「當時本金加上利息是200 多萬元」等語相符，則原告主張
    被告與蔡天送約定以200 萬元作為原本，並由蔡天送將該債
    權讓與伊等情，亦堪信為實在。
(四)、原告主張被告向蔡天送借款，約定利息按月利率1 分計算之
    事實，除據證人蔡換證述如前外，並為被告所不爭執（見本
    院卷第136 頁）。又被告與蔡天送約定將利息滾入原本，並
    以200 萬元作為原本，而為債之更改後，並未另行約定利率
    ，且原告自蔡天送受讓該債權，並由被告設定抵押權作為擔
    保，亦無利率及違約金之約定，經證人即代書王正龍到場證
    稱屬實（見本院卷第156 、157 頁）。被告所欠蔡天送之借
    款債務，為應付利息之債務，在原告自蔡天送受讓債權前後
    ，既未另行約定利率，依民法第203 條規定，自應以週年百
    分之5 為其利率，並應自86年9 月25日原告受讓債權時起算
    利息。又原告在本院98年度司執字第25408 號行使抵押權參
    與分配，獲償1,751,177 元，其中利息受清償至98年12月30
    日（拍定人繳款日）為止，共1,227,397 元，原本200 萬元
    則受清償523,780 元（0000000 00000000 ＝523780），尚
    有1,476,220 元未獲清償，有本院民事執行處強制執行金額
    計算書分配表在卷可考（見本院卷第6 、7 頁），則原告就
    其尚未獲清償之原本1,476,220 元，自得請求被告給付自98
    年12月31日起至清償日止，按週年利率百分之5 計算之利息
    。被告辯稱原告請求之利息應自本件支付命令送達翌日即99
    年4 月10日起算云云，尚無足取。
六、綜上所述，本件原告依消費借貸之法律關係，請求被告給付
    1,476,220 元，及自98年12月31日起至清償日止，按週年利
    率百分之5 計算之利息，為有理由，應予准許。又兩造各陳
    明願供擔保，請准宣告假執行或免為假執行，經核均無不合
    ，爰分別酌定相當之擔保金額，併准許之。
七、據上論結，本件原告之訴為有理由，依民事訴訟法第78條、
    第390 條第2 項、第392 條第2 項、第3 項，判決如主文。
中    華    民    國   100    年    6     月    29    日
                    民事第二庭    法  官  春生
正本係照原本作成。
如不服本判決，應於收受送達後20日內向本院提出上訴書狀，其
未表明上訴理由者，應於提出上訴後20日內向本院補提理由書狀
（均須按他造當事人之人數附繕本）。
中    華    民    國   100    年    7     月    5     日
                                  書記官  蘇雅慧